【裁判字號】    94,訴,349
【裁判日期】    951031
【裁判案由】    交還土地所有權狀
【裁判全文】
臺灣嘉義地方法院民事判決               94年度訴字第349號
原      告  甲○○
即反訴被告
訴訟代理人  丁○○
            蕭世芳律師
被      告  丙○○
即反訴原告
訴訟代理人  黃銘煌律師
被      告  戊○○
上列當事人間交還土地所有權狀事件，本院於95年10月26日言詞
辯論終結，判決如下：
    主  文
原告之訴及假執行之聲請均駁回。
反訴被告應將嘉義縣嘉義地政事務所就坐落嘉義縣新港鄉○○○
段二一八地號，地目田，等則八，面積二一四九平方公尺之土地
移轉登記予反訴原告。
本判決第二項於反訴原告以新臺幣伍拾伍萬元為反訴被告預供擔
保後，得假執行；但反訴被告如於執行標的物拍定、變賣或物之
交付前以新臺幣壹佰陸拾伍萬元為反訴原告預供擔保，得免為假
執行。
訴訟費用由原告負擔。
    事  實  及  理  由
壹、本訴部分：
一、原告方面：
  (一)起訴主張：座落嘉義縣新港鄉○○段宮後小段218 號田地
      0.2149公頃（下稱系爭土地），係由原告出資於民國63年
      12月6 日買賣取得所有權，然系爭土地之所有權狀為被告
      戊○○所竊取，只因被告等互推占有土地所有權狀之事實
      ，爰依所有物返還請求權及侵權行為之法律關係提起本訴
      ，並聲明：被告等應將系爭土地之所有權狀原本乙紙交還
      原告。併陳明願供擔保請准宣告得假執行。
  (二)對被告抗辯之陳述：
      1.被告謂以現金向前手購得系爭土地，但說不出價款若干
        ？雖提出存款簿，但並無系爭土地價款之出款記載，足
        窺其主張不實；證人己○○除稱：「為我公公（即反訴
        原告丙○○）購買的」外，其餘買賣詳情一概不知情，
        甚至不知被告丙○○有無做生意，殊悖常情，顯係臨訟
        串證；證人乙○○雖證稱：「我確定是我爸爸（即被告
        丙○○）向公公買的，我公公曾經跟我講過這件事」，
        顯非其所見，而係傳聞，無證據價值，不足採信。
      2.依64年7 月23日總統公布修正實施前之土地法第30條固
        規定，私有農地所有權之移轉，其承受人以承受後能自
        耕者為限；惟依同法第6 條規定，本法所稱自耕，係指
        自任耕作者而言。其為維持一家生活，直接經營耕作者
        ，以自耕論，即「土地法第6 條後段所謂『其為維持一
        家生活直接經營耕作者，以自耕論。』與自任耕作之情
        形有間，本質上並非自耕，乃僱用他人從事實際耕作所
        得收獲歸於自己，而給與受僱人約定之報酬，其本身並
        不以實際參與現場耕作為必要，倘合於用以維持一家生
        活之必要之條件，依法規應以自耕論。」（最高法院68
        年台上字第3777號判例）。概見64年7 月23日土地法第
        30條修前，耕地承買人不以自任耕作之自耕農為限。故
        農地所有權移轉登記，既不以自任耕作者為限，買賣移
        轉登記亦無須需添具自耕能力證明書，從而，系爭土地
        如為被告丙○○所購，儘可以其名義登記取得所有權，
        無需以原告名義為之。尤窺被告丙○○之抗辯及證人乙○○證稱：「因被告無自耕能力而信託原告名義登記取
        得所有權」之虛偽不實。
      3.按91年6 月4 日民法親屬篇施行法第6 條之1 規定：「
        中華民國74年6 月4 日以前結婚並適用聯合財產制之夫
        妻，於婚姻關係存續中以妻之名義在同日以前取得不動
        產而有左列情形之一者，於本施行法中華民國85年9 月
        6 日修正生效一年後適用中華民國74年民法親屬篇修正
        後之第1017條規定：一、婚姻關係尚存續中且該不動產
        仍以妻之名義登記者。二、夫妻已離婚而該不動產仍以
        妻之名義登記者。」。又民法第1017條規定：「夫或妻
        之財產分為婚前財產與婚後財產，由夫妻各自所有。」
        系爭土地由原告於63年12月6 日買賣取得，固在原告與
        被告丙○○之婚姻關係存續中，然為原告出資購得，此
        觀兩造迄未依上開民法親屬篇施行法第6 條之1 規定之
        1年期限變更登記，即可明瞭。縱為被告丙○○出資而
        以原告名義登記，依上開規定，系爭土地視為原告之原
        有財產，歸原告所有。
      4.系爭土地上興建之農舍，係由原告出資申請興建及養豬
        ，復有卷附被告所提出「無訂立375 租約證明申請書」
        可考，不容置疑。又因原告為文盲，故養豬方面之進出
        賬，均由夫婿即被告丙○○記載，乃理所當然，不容曲
        解為係由被告丙○○養豬，特此聲明。
      5.宏茂飼料行，雖以被告丙○○之名義為商業登記行號，
        然實由被告丙○○與原告所生之長子丁○○經營，該商
        行結束後，曾存入現金1,000,000 元於被告丙○○郵局
        帳戶，並由子女每月各供付10,000元為生活費，另貸與
        次子林清欽4,000,000 元購屋。易言之，兩造之餘生生
        活原無問題。茲因長子丁○○改建房屋，兩造遷至三子
        戊○○之嘉義縣新港鄉○○村○○路93號房屋居住，被
        告戊○○竟竊取系爭土地之所有權狀及冒領印鑑，欲將
        系爭土地出售牟利；嗣為原告發覺，獨自遷回古居新港
        鄉○○村○○街47號，並聲請變更印鑑，復有被告丙○○所提出之印鑑證明申請書可證。另系爭土地上之豬舍
        ，於未養豬後，係由次子林清欽夫婦堆放物品，故電費
        由己○○（林清欽之妻）支付。
      6.所有權狀為不動產所有權之證明文件，應歸所有權人持
        有保管，被告等既承認持有該所有權狀，概見原告請求
        返還之適法。設如被告所主張，自始即由被告丙○○所
        保管，則原告亦以95年5 月2 日準備書狀繕本之送達，
        聲明終止委任保管關係，請求返還系爭土地之所有權狀
        。
二、被告則以：
  (一)被告丙○○之部分
      1.被告丙○○與原告於民國29年間結婚，雙方育有3 男2
        女。被告丙○○於民國34年間自行創業成立「宏茂飼料
        行」，且因取得販賣「福壽牌飼料」新港地區總經銷之
        權利，過程中一直由被告丙○○經營，有被告丙○○自
        撰其一生創業、歇業、被告丙○○繳納宏茂飼料行營利
        事業所得稅收據、嘉義縣政府核准宏茂飼料行歇業登記
        函可證，其中之負責人均係被告丙○○，直到民國84年
        間始由被告之第2子接手。而被告丙○○因該飼料行生
        意興隆，賺了大錢，並陸續以收入所得購買房地，田產
        。系爭土地係由被告丙○○於民國63年向長女乙○○之
        公公、長女婿陳柳川之父陳嘆所購得。而關於購買系爭
        土地之洽商、出資、金錢之交付及辦理過戶登記等事宜
        ，均係由被告丙○○辦理，此業經兩造之長女乙○○到
        庭證言，自堪採信。
      2.因系爭土地係屬農業用地，而被告丙○○當事經營「宏
        茂飼料行」商號，且為店主，職業屬性為「商」，無法
        申辦取得自耕農身分，而受限於當時法令，無自耕農身
        份不能登記為所有權人，無法以被告丙○○之名義辦理
        所有權登記，是而乃借用當時擔任家管之原告名義，先
        助其於63年11月29日取得自耕農身份後，於同年12月5
        日委託代書向地政事務所辦理系爭土地買賣過戶登記。
        此由台灣省嘉義縣戶籍登記簿上，原告甲○○「職業欄
        」，記載為「無、家庭管理」變更為「農、自耕農」；
        「記事欄」上記載其職業變更時間為「63.11.29職變、
        63.11.30校登」，足證63年11月29日之前，原告均只是
        從事家管（即原來並無工作），其家庭生活費用均須仰
        賴被告丙○○支付，則原告如何能有鉅額資力購買系爭
        土地？就此事實，亦有證人乙○○、己○○之證言可證
        。另由系爭土地所有權狀上，嘉義縣大林地政事務所登
        記之過戶收件時間乃在同年12月5 日觀之，亦可證明原
        告確係先於63年11月29日變更職業為自耕農身份後始於
        同年12月5 日向地政機關辦理土地過戶登記，且時間上
        均相當接近，足證被告丙○○所言非虛。且由嘉義縣政
        府營利事業登記公示資料，94年9 月26日鈞院言詞辯論
        時，被告丙○○庭呈之被告丙○○於台灣省合作金庫帳
        戶內容，已足證明宏茂飼料行確係由被告丙○○經營，
        且以該帳戶內之收入狀況觀之，民國63年以前，被告丙○○當時即有相當程度之收入，被告丙○○確有能力單
        獨出資購買系爭土地。也因此，系爭土地之所有權狀、
        原告之印鑑章等，於購買系爭土地後均係由被丙○○保
        管，未曾由原告持有保管過。而原告當時係擔任家管，
        並無工作，亦無積蓄，其何來之資力購買系爭土地？倘
        系爭土地係由原告出資，何以系爭所有權狀及原告印鑑
        章30餘年來均由被告丙○○持有保管？
      3.原告雖引修正前土地法第30條之規定及最高法院68年台
        上字第3777號判例，主張耕地承買人不以任自耕作之自
        耕農為限，倘系爭土地為被告丙○○購買，儘可以被告
        丙○○自己之名義登記為所有權人，無須借用原告之名
        義云云，所言不實。蓋被告丙○○當時之職業屬性為「
        商」，此已如前述，且民國65年之前並無自耕能力證明
        書之規定，故本即無需添具自耕能力證明。而當時因政
        府耕者有其田之農地農用政策，並為落實該項政策及加
        強執法，防止舞弊，故民國65年之前均依內政部長連震
        東先生於民國53年時，針對自耕農身份認定問題頒訂了
        六項資格限定，包括「農業學校畢業者、過去曾經從事
        農耕者，從事農場工作有經驗者、現在從事體力勞動者
        。承受人住所距離其承受之耕地過於遙遠，依通常情形
        不能自耕者，不適用前項之規定。承受人未滿十六歲，
        公所或村里長不得出具自耕保證書。」處理，該項政策
        並獲頒佈適用於地政機關。職是，當時地政關認定自耕
        農身份均極為嚴格，絕非如原告所言，任何人均可隨意
        取得農地。果如原告所主張，農地買賣無須添具自耕能
        力證明書或取得自耕農身份，任何人即便是家管或經商
        者皆可隨時自由買賣以任何身份取得農地，則原告何須
        於系爭土地過戶登記前先辦理職業變更取得自耕農身份
        ？如此豈非畫身添足？況且，倘系爭土地係由原告出資
        購買，則其對當時取得農地應具有自耕身份之事實怎會
        不知？且原告既主張系爭土地由其出資，自應舉證證明
        其購買系爭土地之資金來源及購地金額。
      4.又被告丙○○於購買系爭土地之隔年即民國64年間，復
        借用原告之名義興建農舍，經核准後，即由被告丙○○
        出資興建，以之飼養豬隻販賣，並由被告丙○○之3 個
        兒子幫忙照顧，而被告丙○○出資興建農舍之事實，由
        該農舍飼養所需設備、飼料之採購，其估價、費用單上
        記載數貨人均係被告丙○○，即明被告所言屬實。被告
        丙○○之長子丁○○結婚後，因其妻沒有工作，被告丙○○猶以每月10,000元之代價僱請其妻幫忙被告丙○○
        養豬。後因於民國75年間分家，養豬工作乃分區交由被
        告的3個兒子照養，最後只剩被告之第2子1人飼養豬隻
        ，此一事實業經證人即被告之第2媳婦己○○證述明確
        。故豬舍之水電費均由被告之第2子繳納，原告自始未
        曾經手出資繳納與系爭土地相關之水電等相關費用。後
        被告丙○○之第2子意外身亡，豬舍之水電費遂由己○○繳納。嗣後，原告及被告之長子丁○○，因欲吞占系
        爭土地而不知地號，始向己○○索取系爭土地上之農舍
        水電繳納收據，因而得知系爭土地之地號。
      5.原告及被告丙○○之長子丁○○，在明知系爭土地所有
        權狀一直由被告丙○○保管之情況下，逕向嘉義縣大林
        地政事務所簽立土地所有權狀遺失切結書，謊報該所有
        權狀遺失，欲申請補發，並更換被告丙○○一直以來所
        持有之原告印鑑章，辦理原告印鑑變更，申請新印鑑證
        明，向地方法院辦理土地贈予被告長子丁○○一人之契
        約公證，並僱工欲拆除系爭土地上之豬舍，以辦理系爭
        土地贈與過戶等手續。
      6.系爭土地乃被告丙○○保留以供隨時變現，並以所得價
        金供被告丙○○、原告甲○○二人養老終老之用，有特
        殊目的，係被告丙○○目前唯一資產，倘無系爭土地，
        被告丙○○勢將無依。
  (二)被告戊○○之部分
      系爭土地係由被告丙○○單獨出資購買，嗣由被告丙○○
      於其上搭蓋農舍用以養豬販賣。系爭土地所有權亦由被告
      丙○○持有保管至今。而保留系爭所有權狀之目的，在於
      換價後供被告丙○○及原告養老甚至終老之用途，以免造
      所生子女之負擔。然被告戊○○之長兄即訴外人丁○○，
      非但對被告丙○○不敬不孝，甚至意圖侵吞系爭土地，讓
      被告丙○○一無所有，明知系爭土地所有權狀並未遺失，
      竟向代書謊稱遺失，並由原告書立不實之遺失切結書後，
      由代書代向嘉義縣大林地政事務所謊報遺失。被告二人因
      在外聽聞，原告已到地方法院公證將系爭土地贈與訴外人
      丁○○，然系爭土地所有權狀尚由被告丙○○保管，致無
      法辦理移轉登記。是而被告丙○○乃委託被告戊○○至嘉
      義縣大林地政事務所所詢問，始知原告已向大林地政事務
      所申報該所有權狀遺失，被告戊○○乃向大林地政事務所
      申報系未遺失，並提出異議等語，資為抗辯，並均聲明，
      原告之訴及假執行之聲請均駁回。併陳明如受不利判決，
      願供擔保請准宣告免假執行。
三、本院之判斷：
（一）原告主張被告林昭育為其丈夫，二人於婚姻關係存續中之
      63年12月6日，原告以買賣為原因，登記為系爭土地之所
      有權人，被告戊○○為其子之事實，業據原告提出土地登
      記簿謄本、土地所有權狀影本為證，復為被告所不爭執，
      堪信原告上開主張為真實。
（二）原告主張其所有權狀遭被告戊○○所竊云云，雖據其提出
      存證信函及嘉義縣大林地政事務所94年4月29日嘉林地一
      字第0940002024號函為證，然觀之該存證信函為原告個人
      所寫，內容雖為原告土地所有權狀為被告戊○○所竊之陳
      述，究不能據為被告戊○○竊取原告所有權狀之證明，又
      上開地政事務所函件，按其內容，僅能認被告戊○○曾持
      系爭土地所有權狀正本向地政機關就原告申請系爭土地所
      有權狀補給登記一案提出異議，亦難據以認定被告戊○○
      有竊取原告所有系爭土地所有權狀之事實，原告上開主張
      尚難認為真實。
（三）按原告與被告丙○○並未約定夫妻財產制，自應以法定財
      產制為夫妻財產制。又85年9月25日增訂公布之民法親屬
      編施行法第6條之1規定：中華民國七十四年六月四日以前
      結婚，並適用聯合財產制之夫妻，於婚姻關係中以妻之名
      義在同日以前取得不動產，而有左列情形之一者，於本施
      行法中華民國八十五年九月六日修正生效一年後，適用中
      華民國七十四年民法親屬編修正後之第一千零十七條規定
      ：一、婚姻關係尚存續中且該不動產仍以妻之名義登記者
      。二、夫妻已離婚而該不動產仍以妻之名義登記者。其立
      法理由，係在該施行法第六條之一施行後一年緩衝期間內
      （即85年9月27日至86年9月26日），得由夫妻重新認定財
      產之歸屬，於施行1年後，則一體適用新法，以配合登記
      制度並維護妻之權益。本件系爭不動產為原告與被告丙○○婚姻關係存續中，以原告名義在74年6月4日以前取得，
      迄仍以原告名義登記，依前揭說明及新修正之民法第1017
      條第1項規定，自屬原告所有。然修正後之民法第1017條
      第1項乃就聯合財產之歸屬為規定，並未限制夫妻間不得
      有債之關係存在。被告丙○○既抗辯與原告間存有借名登
      記契約存在，應予審究該借名登記契約是否存在：
    1.被告丙○○主張系爭土地所有權狀及印鑑章自63年12月6
      日系爭土地登記予原告名下迄今均由被告丙○○占有等情
      ，雖為原告否認之，並辯稱遭被告戊○○於不詳時間竊取
      云云，然系爭土地所有權狀及印鑑章現為原告丙○○占有
      中，為兩造所不爭，原告就其曾保有系爭土地所有權狀及
      印鑑章之事實，未能提出證據證明，復就被告戊○○竊取
      之事實，亦未舉證明之，並參之證人林彩微具結證稱系爭
      土地所有權狀及印鑑章自買受土地後迄今均由原告丙○○
      保管中（見本院95年8月24日言詞辯論筆錄）等語，應認
      被告丙○○開主張為真。
    2.被告丙○○主張系爭土地屬農業用地，而被告丙○○當事
      經營「宏茂飼料行」商號，且為店主，職業屬性為「商」
      ，無法申辦取得自耕農身分，而受限於當時法令，無自耕
      農身份不能登記為所有權人，無法以被告丙○○之名義辦
      理所有權登記，是而乃借用當時擔任家管之原告名義，先
      助其於63年11月29日取得自耕農身份後，於同年12月5日
      委託代書向地政事務所辦理系爭土地買賣過戶登記等情，
      為原告否認之，經查卷附台灣省嘉義縣戶籍登記簿上，原
      告甲○○「職業欄」，記載為「無、家庭管理」變更為「
      農、自耕農」；「記事欄」上記載其職業變更時間為「
      63.11.29職變、63.11.30校登」為證，足徵63年11月29日
      之前，原告為家管，於63年11月29日取得自耕農身分。另
      由卷附系爭土地所有權狀上，嘉義縣大林地政事務所登記
      之過戶收件時間在63年12月5日觀之，足徵原告變更職業
      為自耕農身份與系爭土地由地政機關辦理過戶登記，二者
      時間上相當接近。且由卷附嘉義縣政府營利事業登記公示
      資料及被告丙○○於台灣省合作金庫帳戶內容，可見宏茂
      飼料行係由被告丙○○經營，且以該帳戶內之收入狀況觀
      之，63年以前，被告丙○○當時即有相當程度之收入，被
      告丙○○確有能力單獨出資購買系爭土地，並參之證人己○○、乙○○、陳柳川等人均結證陳稱系爭土地乃由被告
      丙○○出資購買等語，而認被告丙○○上開主張應屬實在
      。原告雖引修正前土地法第30條之規定及最高法院68年台
      上字第3777號判例，抗辯耕地承買人不以任自耕作之自耕
      農為限，倘系爭土地為被告丙○○購買，儘可以被告丙○○自己之名義登記為所有權人，無須借用原告之名義云云
      ，然據卷附嘉義縣大林地政事務所95年9月4日嘉林地一字
      第0950004514號函載明64年之前有關農地之移轉，除繼承
      外，不具備自耕能力者，不得取得農地，是原告上開所辯
      洵屬無據。
    3.又被告丙○○主張於購買系爭土地之隔年即64年間，復借
      用原告之名義興建農舍，經核准後，即由被告丙○○出資
      興建，以之飼養豬隻販賣，並由被告丙○○之3個兒子幫
      忙照顧，而被告丙○○出資興建農舍之事實，業據其提出
      該農舍飼養所需設備、飼料之採購，其估價、費用單上記
      載數貨人均係被告丙○○，另經證人己○○於本院審理中
      證述明確，堪信為真實。
    4.原告雖主張系爭土地為其出資所購買，然均未舉出任何證
      據以資證明，復參酌被告丙○○所提上開證據，難認原告
      主張為可採。
（四）綜上，系爭土地所有權狀及印鑑章自始至終均為被告丙○○所保有，且系爭土地由被告丙○○管領使用，原告僅為
      系爭土地買受之名義人，因認原告與被告丙○○間確存有
      借名登記契約，則被告丙○○占有系爭土地所有權狀，對
      原告而言，並非無權占有，準此，原告訴被告丙○○返還
      土地所有權狀，於法無據，應予駁回。原告之訴既經駁回
      ，其假執行之聲請併予駁回之。
四、綜上，原告訴請被告2人返還系爭土地所有權狀為無理由。
貳、反訴部分：
一、反訴原告起訴主張：
    按當事人之一方，得隨時終止委任契約，民法第549 條第1
    項定有明文。本件反訴被告充其量僅為系爭土地之登記名義
    人，尚非所有權人，反訴原告雖借用反訴被告之名義登記為
    系爭土地之所有權人，但系爭所有權狀、印鑑章皆由反訴原
    告保管，系爭土地向來之管理、使用、收益亦均由反造原告
    為之，是該契約之性質應屬無名契約。而該契約著重當事人
    間之信任關係，自可類推適用終止委任之規定。而反訴被告
    及兩造之長子即訴外人丁○○陰謀侵吞系爭土地，可見兩造
    間之信任關係已不存在。爰類推適用民法第541 條之規定提
    起本訴，並聲明：反訴被告應將系爭土地移轉登記予反訴原
    告，陳明願供擔保請準宣告假執行。
二、反訴被告答辯：
    引用本訴對被告抗辯之陳述，並聲明：反訴原告之訴及假執
    行之聲請均駁回。
三、本院之判斷：本件兩造間成立借名登記契約，已如前述，並
    經反訴原告表示終止雙方借名登記契約，按借名登記契約著
    重契約當事人之信任關係，由借用人委任出借人提供其名義
    ，性質上得類推民法委任之規定，是反訴原告自得類推民法
    第541條第2項請求反訴被告將系爭土地登記與反訴原告，是
    反訴原告訴請反訴被告應將系爭土地移轉登記與反訴原告洵
    屬有據，應予准許。兩造均陳明院供擔保請準宣告假執行或
    免為假執行，核均無不合，應予准許，爰分別酌定相當之金
    額擔保之。
參、據上論結，本件原告之訴為無理由，反訴原告之訴為有理由
    ，依民事訴訟法第78條、79條、第390條第2項、第392條第2
    項，判決如主文。
中    華    民    國    95    年    10    月    31    日
                  民一庭法  官      劉瓊雯
以上正本證明與原本無異
如對本判決上訴須於判決送達後20日內向本院提出上訴狀
中    華    民    國    95    年    11    月    2     日
                        書記官      王立梅

司法院資訊處製作；財團法人民間司法改革基金會備份。
